臺灣高等法院臺中分院刑事判決　　民國96年度上訴字第19號
上　訴　人　臺灣臺中地方法院檢察署檢察官
被　　　告　乙○○
上列上訴人因被告偽造文書等案件，不服臺灣臺中地方法院中華
民國95年10月5日第一審判決 （民國95年度訴字第1996號，起訴
案號：臺灣臺中地方法院檢察署民國95年度偵字第7935號），提
起上訴，本院判決如下：
    主  文
原判決撤銷。
乙○○連續行使偽造私文書，足以生損害於公眾及他人，處有期
徒刑陸月，如易科罰金，以銀元佰元即新台幣玖佰元折算壹日
。偽造之「丁○○」、「丙○○」印章各壹枚、92年度超群國際
事業有限公司、乙天有限公司薪資印領清冊領款人蓋章欄偽造之
「丁○○」、「丙○○」印各文壹枚，均沒收。又公司負責人，
為納稅義務人，連續以不正當方法逃漏稅捐，處有期徒刑陸月，
如易科罰金，以銀元佰元即新台幣玖佰元折算壹日。應執行有
期徒刑玖月，如易科罰金，以銀元佰元即新台幣玖佰元折算壹
日。偽造之「丁○○」、「丙○○」印章各壹枚、92年度超群國
際事業有限公司、乙天有限公司薪資印領清冊領款人蓋章欄偽造
之「丁○○」、「丙○○」印文各壹枚，均沒收。
    事  實
一、乙○○係址設於台中市○區○○○路303號23樓 「超群國際
    事業有限公司」（下稱「超群公司」）之代表人及址設於台
    中市西區○○○○街152號1樓「乙天有限公司」 (下稱乙天
    公司）之實際負責人，為公司法負責人，及商業會計法所稱
    之商業負責人，負責該公司營利事業所得稅申報等業務。其
    明知丁○○未曾於民國92年間受僱於超群公司並支領薪資，
    丙○○亦未於92年間受僱於乙天公司並支領薪資，竟基於行
    使偽造私文書及逃漏稅捐之概括犯意，明知為不實之事項，
    而登載於其業務上作成之文書，先於92年間某日，在台中市
    ○○○路附近，利用不知情之成年刻印業者偽造「丁○○」
    、「丙○○」之印章各1枚，而在不詳時間、在公司內利用
    其以不詳方式取得之丁○○、丙○○個人資料，填寫薪資印
    領清冊各1份，將丁○○於92年度自超群公司受領薪資新台
    幣（下同）28萬2千元、丙○○於92年度自乙天公司受領薪
    資6萬8千5百元之不實事項虛偽記載於各該薪資印領清冊上
    ，再持上開盜刻之「丁○○」、「丙○○」印章，盜蓋於各
    該薪資印領清冊上，表示丁○○、丙○○確有自超群公司及
    乙天公司受領上開92年度薪資，而偽造私文書及會計憑證（
    員工薪資印領清冊為乙○○業務上製作之文書，亦屬員工領
    取薪資之收據私文書，及為商業會計法規定商業會計憑證中
    之原始憑證）。再於93年2月底、3月初間某日，利用不知情
    之成年男性員工，將上開偽造之薪資印領清冊，交予不知情
    之受託記帳人員，據以製作丁○○、丙○○之各類所得扣繳
    暨免扣繳憑單，將薪資虛列為該公司之成本，由不知情之報
    稅人員先後於93年5月28日，持以向財政部台灣省中區國稅
    局台中市分局申報92年度營利事業所得稅而行使之，並以前
    開不正當之方法，使超群公司逃漏92年度營利事業所得稅共
    計7萬零5百元、乙天公司逃漏92年度營利事業所得稅1萬6千
    5百52元，足以生損害於丁○○、丙○○及稅捐稽徵機關計
    算課徵營利事業所得稅金額之正確性。嗣因丁○○、丙○○
    接獲財政部台灣省中區國稅局台中市分局補稅通知，具狀向
    台灣台中地方法院檢察署提出告訴，因而查悉上情。
二、案經丁○○及丙○○訴請台灣台中地方法院檢察署檢察官偵
    查起訴及移請併辦。
    理  由
一、被告乙○○於原審矢口否認上開犯行，辯稱：雖有參與超群
    公司的經營，且從未雇用丁○○，但報稅用的發票及憑證，
    都是其他的合夥人找來的，是找一名叫「李建德」的人幫我
    作帳，公司報稅的一切事宜，都是李建德處理，且從未因此
    得到利益云云。經查：
  (一)檢舉人丁○○從未受雇於超群公司，也並未於92年間向超群
    公司支領薪資共計28萬2千元 ，竟由超群公司製作薪資請領
    清單及扣繳憑單，登載丁○○薪資所得28萬2千元，於93 年
    5月28日持向財政部台灣省中區國稅局台中市分局申報92 年
    度營利事業所得稅，因此漏繳營利事業所得稅7萬零5百元等
    情，有納稅人為丁○○之財政部台灣省中區國稅局92年度綜
    合所得稅核定通知書1份（台灣台中地方法院檢察署95 年度
    他字第675號卷宗第6-7頁）、財政部台灣省中區國稅局民權
    稽徵所95年3月27日中區國稅民權一字第 0950013400號函，
    及所附之超群公司92年度營利事業所得稅結算申報核定通知
    書、92年度營利事業所得稅結算申報書超群公司資產負債表
    、所得人丁○○之各類所得扣繳暨免扣繳憑單（同上卷第26
    -29之1頁）、超群公司92年度營利事業所得稅結算網路申報
    總表（原審卷第28頁）在卷可稽。
  (二)超群公司之負責人為被告，由被告親自與記帳業者張琪玲接
    洽公司登記，及第1年營利事業所得稅申報事宜 ，並由某自
    稱為超群公司員工之成年男子，提供公司經營之進項及銷項
    資料，包含員工薪資印領清冊等物予張琪玲，員工薪資印領
    清冊交予張琪玲時，均已蓋章完成等節，業據證人張琪玲於
    原審審理中結證甚詳 ；而超群公司於92年6月11日辦理有限
    公司設立登記，成員除被告為董事外 ，另僅黃福得1人為股
    東，有原審調取之經濟部中部辦公室超群公司案卷可稽，然
    黃福得於原審證稱：其根本不知有超群公司，更未出資擔任
    超群公司股東等語（原審卷第61頁），則被告上開辯稱，由
    「李建德」負責作帳報稅事宜，報稅憑證係另一股東找來的
    云云，均與事實不符，難以採信。被告既親自經營超群公司
    ，並曾親自與記帳業者張琪玲，接洽有關申報營利事業所得
    稅之事，對於超群公司以何種進項憑證及銷項憑證申報營利
    事業所得稅，自無不知情之理，可見被告應係利用以不詳方
    式取得之人頭身份資料，而申報該人頭在超群公司，有請領
    薪資，為事業之成本開銷，以達到節省稅捐之目的，應可認
    定。
　(三)被告為乙天公司之實際負責人，虛報丙○○之薪資持以申報
　  92年度營利事業所得稅等情，業據被告在偵查中自白，核與
    證人余美珠、告訴人丙○○在偵查中供述之情節相符，並有
    財政部台灣省中區國稅局93年度綜合所得稅核定稅額繳款書
    、所得稅核定通知書附卷可證，本件事證明確，被告犯行堪
    以認定。
二、按商業會計法之商業會計憑證，分為原始憑證及記帳憑證，
    所謂原始憑證，係指證明事項之經過，而為造具記帳憑證所
    根據之憑證，而記帳憑證則係指證明處理會計事項人員之責
    任而為記帳所根據之憑證而言，此觀諸商業會計法第15條之
    規定自明。就營利事業所得核課而言，依營利事業所得查核
    準則第71條第11款之規定，薪資支出之原始憑證，為收據或
    簽收之名冊，其由工會或合作社出具之收據，應另付工人之
    印領清冊，職工薪資如係送交銀行分別存入各該職工帳戶者
    ，應以銀行蓋章證明存入之清冊予以認定（最高法院91年台
    上字第1828號判決意旨參照）。而薪資印領清冊係由薪資發
    放單位（如機關、公司行號或個人等）所制作，由領款人員
    於其上簽章，用以證明該薪資業經其領取之文件，具有收據
    之性質。因之，領款人員在薪資印領清冊上簽章之行為，係
    用以表示，其已經領取該項薪資之意思，即具有以其名義表
    達上開意思之私文書性質（最高法院89年台上字第3099號判
    決意旨參照），性質上係屬商業會計法上之會計憑證，亦屬
    刑法上之私文書，且被告係在執行業務時，將丁○○、丙○○領取薪資之不實事項，記載於薪資印領清冊上。又所得稅
    扣繳義務人依所得稅法第89條第3項或同法第92條規定 ，填
    發免扣繳憑單或扣繳憑單，旨在使稅捐稽徵機關蒐集及掌握
    課稅資料，以利稅捐稽徵，則員工薪資扣繳暨免扣繳憑單，
    係證明全年度支付員工薪資及代為扣繳綜合所得稅之情形，
    為徵、繳雙方課徵與申報綜合所得稅之依據，其既非造具記
    帳憑證所根據之憑證，亦非證明處理會計事項人員之責任，
    而為記帳所根據之憑證，自非商業會計法第15條所規定之商
    業會計憑證（最高法院92年台上字第1136號判決可資參照）
    。再按，各類所得扣繳暨免扣繳憑單係由扣繳義務人，依所
    得稅法第92條規定所製作之單據，為業務上製作之文書（最
    高法院91年度臺上字第7411判決意旨參照）。末按，同一犯
    罪構成要件之一個行為，因法規之錯綜關係，同時有數法條
    可資適用者，屬於法規競合，應依一般法理擇一適用。商業
    會計法第71條第1款之商業負責人 ，以明知為不實之事項而
    填製會計憑證罪 ，與刑法第215條之從事業務之人登載不實
    事項於業務上文書罪，皆規範處罰同一之登載不實行為，應
    屬法規競合，前者為後者之特別規定，依特別法優於普通法
    之原則 ，應優先適用商業會計法第71條第1款之罪論處（最
    高法院94年度台上字第5064號判決、95年度台上字第4286號
    判決意旨參照）。
三、論罪科刑部分：
  (一)核被告所為，係犯刑法第216條、第210條行使偽造私文書罪
    、 商業會計法第71條第1款商業負責人明知為不實之事項，
    而填製會計憑證罪（指薪資印領清冊部分，依上開關於法規
    競合之說明，此部分不另成立業務登載不實罪），刑法第21
    6條、第215條行使業務上登載不實文書罪（指扣繳憑單部分
    ），及稅捐稽徵法第47條第1款 、第41條公司負責人逃漏稅
    捐罪。
　(二)被告利用不知情之公司男性成年員工交付不實之薪資印領清
  　冊予記帳業者，由記帳業者據以製作丁○○、丙○○各類所
    得扣繳暨免扣繳憑單，並利用不知情之成年刻印人員偽刻印
    章，並先後據以報稅，均屬間接正犯。
  (三)被告偽造丁○○、丙○○之印章，並用印於薪資印領清冊上
    ，其偽造印章印文為偽造私文書之部分行為。而偽造私文書
    及登載不實業務文書，復持以行使，偽造私文書、登載不實
    業務文書之低度行為為高度之行使行為所吸收，均不另論罪
    。
  (四)而被告行為後，刑法及刑法施行法業於94年2月2日經修正公
    布，並於95年7月1日施行，而按行為後法律有變更者，適用
    行為時之法律，但行為後之法律有利於行為人者，適用最有
    利於行為人之法律，現行刑法第2條第1項定有明文。則本次
    刑法修正之比較新舊法，應就罪刑有關之共犯、未遂犯、想
    像競合犯、牽連犯、連續犯、結合犯，以及累犯加重、自首
    減輕暨其他法定加減原因（如身分加減）與加減例等一切情
    形，本於統一性及整體性原則，綜其全部罪刑之結果而為比
    較，亦有最高法院95年度第5次刑庭會議決議可資參照 。茲
    就與本案適用有關之條文，比較說明如下：
  被告行為後，修正後之刑法刪除第55條、56條關於牽連犯、
    連續犯之規定。本件被告所犯前開連續行使偽造私文書及行
    使登載不實業務文書罪間，有方法、結果之牽連關係，並為
    連續犯，依修正前即行為時之規定，應從一重之行使偽造私
    文書罪之連續犯處斷；而依修正後之刑法既已刪除牽連犯、
    連續犯之規定，則所犯上述各罪應依數罪併罰之規定分論併
    罰。比較新舊法之規定，修正後之規定並非較有利於被告。
  被告行為後，刑法第51條業經修正公布，並於95年7月1日施
    行，修正前刑法第51條規定：「數罪併罰，分別宣告其罪之
    刑，依左列各款定其應執行者：」其中第5款規定 ：「宣告
    多數有期徒刑者，於各刑中之最長期以上，各刑合併之刑期
    以下，定其刑期。但不得逾20年。 」修正後刑法第51條第5
    款規定：「宣告多數有期徒刑者，於各刑中之最長期以上，
    各刑合併之刑期以下，定其刑期。但不得逾30年。」比較新
    舊法之適用結果，修正後刑法並非較有利於行為人。
  被告行為後，刑法第41條第1項業經修正公布，並於95年7月
    1日施行，修正前刑法第41條第1項前段係規定：「犯最重本
    刑為5年以下有期徒刑以下之刑之罪，而受6個月以下有期徒
    刑或拘役之宣告，因身體、教育、職業、家庭之關係或其他
    正當事由，執行顯有困難者，得以1元以上3元以下折算一日
    ，易科罰金。」，被告行為時之易科罰金折算標準，修正前
    罰金罰鍰提高標準條例第2條前段 （現已刪除）規定，就其
    原定數額提高為100倍折算1日，則本件被告行為時之易科罰
    金折算標準，應以銀元300元折算1日，經折算為新台幣後，
    應以新台幣900元折算為1日 。惟修正後刑法第41條第1項前
    段則規定： 「犯最重本刑為5年以下有期徒刑以下之刑之罪
    ，而受6個月以下有期徒刑或拘役之宣告者，得以新台幣1，
    000元、2,000元或3,000元折算1日，易科罰金。」比較修正
    前後之易科罰金折算標準，修正後刑法並非較有利於行為人
    。
  綜合上述修正前後關於牽連犯、連續犯及刑法第51條第5款
    、第41條第1項前段適用情形綜合比較結果，修正後刑法及
    刑法施行法之規定並非較有利於被告，參酌修正後刑法第2
    條第1項前段、但書規定之「從舊從輕」原則，本案應適用
    修正前刑法及罰金罰鍰提高標準條例第1條前段為法條適用
    之依據。
  (五)被告以一偽造薪資印領清冊之行為，同時觸犯行使偽造私文
    書罪及商業負責人填載不實會計憑證罪，屬想像競合，應從
    一重之行使偽造私文書罪處斷。又被告所犯行使偽造私文書
    罪與上開行使登載不實業務文書罪間，有方法結果之牽連關
    係，為牽連犯，應依修正前刑法第55條規定，從一重論以行
    使偽造私文書罪處斷。被告先後多次犯行，時間相接，犯罪
    構成要件相同，顯係基於概括犯意，為連續犯，應以一罪論
    處並加重其刑。
  (六)被告所犯前開行使偽造私文書及稅捐稽徵法第 47條第1款、
    第41條公司負責人逃漏稅捐罪2罪間，犯意各別，行為不同
    ，應分論併罰，
  (七)起訴書已記載被告偽造不實之薪資印領清冊，雖漏未引用商
    業會計法第71條第1款，應認此部分犯行 ，業已起訴，本院
    自得併予審究。被告虛報丙○○薪資犯行部分，雖未經檢察
    官於起訴書載及，惟與本案有連續犯之裁判上一罪關係，本
    院自得一併審理，併此敘明。
  (八)原審以被告罪證明確，予以論罪科刑，原無不合，惟查被告
    虛報丙○○薪資部分犯行，原審未及審理，尚有未洽，檢察
    官上訴意旨執此指摘原判決不當為有理由，應由本院將原判
    決撤銷改判。爰審酌被告有誠實申報員工領得薪資之義務，
    竟為逃漏公司稅捐，而製作不實之薪資印領清冊及扣繳憑單
    ，並持之報稅等犯罪之動機、目的、手段、對被害人丁○○
    、丙○○及稅捐機關所生危害，有違國民應誠實納稅之義務
    、破壞納稅之公平性，且犯後猶飾詞狡辯、態度不佳，惟念
    其逃漏稅捐之金額為7萬零5百元及1萬6千5百52元，金額非
    屬甚鉅，且已與被害人丁○○達成和解、補償其損失（見上
    開偵查卷第19頁）等一切情狀，量處如主文第二項所示之刑
    ，併諭知易科罰金之折算標準，及定應執行刑，再就執行刑
    定易科罰金之折算標準。末查被告行為後，刑法施行法第3
    條之1業已於95年7月1日施行，該條第3項並規定：「於94
    年1月7日刑法修正施行前犯併合處罰數罪中之一罪，且該數
    罪均符合第41條第1項得易科罰金之規定者，適用90年1月4
    日修正之刑法第41條第2項規定。」，亦即於95年7月1日（
    94年1月7日刑法修正施行日）前犯併合處罰數罪中之一罪，
    且該數罪均符合第41條第1項得易科罰金之規定者，縱所定
    應執行刑逾6月以上者，亦得為易科罰金之諭知，而不受新
    法第41條第2項之於數罪併罰，其應執行之刑未逾6月者，方
    可為易科罰金諭知規定之限制。本案被告所為既均係於94
    年1月7日刑法修正施行前犯併合處罰數罪中之數罪，則依刑
    法施行法第3條之1第3項之規定，於定其應執行之刑後，自
    得併為易科罰金之諭知，復予敘明。
  (九)丁○○、丙○○印章各1枚，為被告偽造之印章 ；92年度超
    群國際事業有限公司、乙天公司之薪資印領清冊為不知情之
    記帳業者製作扣繳憑單必備之文件，業據證人張琪玲證述明
    確，該薪資印領清冊雖未扣案，然既經證人張琪玲據以製作
    丁○○之扣繳憑單，該薪資印領清冊上至少有偽造之「丁○○」、「丙○○」印文各1枚，表示丁○○、丙○○於92 年
    間自超群公司領得28萬2千元、自乙天公司領得1萬6千5百52
    元，依罪疑有利被告原則，應作最有利被告之認定，即認定
    此部分有偽造「丁○○」、「丙○○」印文各1枚，與上開
    偽造之印章，均應依刑法第219條之規定宣告沒收。
四、退回併辦部分：
　　移送併辦意旨略稱：被告吳宗瞱係位於台中市○○區○○路
　  3段10號3樓之3之「鼎舜營造有限公司」（以下簡稱鼎舜公
    司）之負責人，屬稅捐稽徵法第47條第1款規定之公司法規
    定之公司負責人，為從事業務之人，負有據實製作薪資所得
    扣繳暨免扣繳憑單及申報營利事業所得稅之義務，詎乙○○
    明知吳宗隆於民國93年間未受僱於鼎舜公司，亦未在鼎舜公
    司領取任何薪資，竟基於業務登載不實、行使該等不實文書
    及以不正當方法逃漏稅捐之犯意，竟於申報93年度營利事業
    所得稅時，利用不知情之會計，填載於93年度給付吳宗隆共
    計31萬5千元薪資之不實內容之各類所得稅扣繳暨免扣繳憑
    單，並依此填載不實之93年度營利事業所得稅結算申報書，
    隨後於持不實之結算申報書、扣繳憑單向財政部台灣省中區
    國稅局東山稽徵所申報93年度之營利事業所得稅，使之營業
    成本增加，營利所得減少，以此不正當方法為鼎舜公司逃漏
    93年度營利事業所得稅，足以生損害於前開吳宗隆及稅捐稽
    徵機關對於稅捐稽徵之正確。該犯行與本案有連續犯之裁判
    上一罪關係，移請併辦云云。查本案係申報92年度營利事業
    所得稅，併辦部分係申報93年度營利事業所得稅，二者相距
    一年，移送併辦部分與本案顯無連續犯之裁判上一罪關係，
    自應退回由檢察官另行處理，併此敘明。
五、被告經合法傳喚，無正當理由不到庭爰不待其陳述，逕行判
    決。
據上論斷，應依刑事訴訟法第369條第1項前段、第364條、第371
條、第299條第1項前段，稅捐稽徵法第41 條、第47條第1款、商
業會計法第71條第1款，刑法第2條第1項、第11條前段、第216條
、第210條、第215條、修正前刑法第55條、第56條、刑法第55條
前段、修正前刑法第51條第5款、第41條第1項前段、第2項、刑
法第219條，刑法施行法第3條之1第3項，罰金罰鍰提高標準條例
第1條前段、修正前罰金罰鍰提高標準條例第2條，現行法規所定
貨幣單位折算新臺幣條例第2條，判決如主文。
本案經檢察官甲○○到庭執行職務。
中　　華　　民　　國　　96　　年　　4 　　月　　18　　日
            刑事第二庭  審判長法　官  李  璋  鵬
                              法  官  蕭  錦  鍾
                              法  官  胡  森  田
上列正本證明與原本無異。
如不服本判決應於收受送達後十日內向本院提出上訴書狀，其未
敘述上訴之理由者並得於提起上訴後十日內向本院補提理由書（
均須按他造當事人之人數附繕本）。
                              書記官  籃  營  昌
中　　華　　民　　國　　96　　年　　4 　　月　　19　　日
